【裁判字號】    98,上更(一),163
【裁判日期】    990531
【裁判案由】    回復原狀
【裁判全文】
臺灣高等法院民事判決               98年度上更(一)字第163號
上  訴  人  誠隆汽車股份有限公司
法定代理人  甲○○
訴訟代理人  梁穗昌律師
被 上 訴人  廣致精密科技有限公司
法定代理人  乙○○
訴訟代理人  孫志堅律師
複 代 理人  林彥苹律師
            馬在勤律師
上列當事人間請求回復原狀事件，上訴人對於中華民國98年2月
17日臺灣臺北地方法院97年度訴字第5225號第一審判決提起上訴
，經最高法院第一次發回更審，本院於99年4月27日言詞辯論終
結，判決如下：
    主  文
上訴駁回。
第二審及發回前第三審訴訟費用由上訴人負擔。
    事實及理由
一、被上訴人主張：伊於民國96年11月16日與自稱係上訴人直營
    部經理之訴外人丙○○簽訂上訴人所有編號KF000109訂購合
    約書（下稱系爭合約），購買上訴人所銷售之NISSAN 250A
    型自小客車，約定汽車價款為新台幣（下同）165萬元、代
    領牌及保險費共8萬3,285元，97年1月5日交車。伊於簽約當
    日即交付面額10萬元之即期支票與丙○○，作為定金；繼又
    於96年11月20日、同年12月28日分別簽發面額50萬元、113
    萬3,285元之支票交付丙○○，上開3張支票金額合計173萬
    3,285元，均以上訴人為受款人，業經兌現，伊已清償購車
    價款。然於約定之交車期日，竟未獲上訴人交車，因而於97
    年1月23日寄發存證信函催告上訴人於3日內交車仍未獲置理
    ，乃於同年2月15日寄發存證信函與上訴人解除契約，並催
    告上訴人3日內返還價款，該函業經上訴人收受，兩造間之
    買賣契約已合法解除，上訴人自應負回復原狀返還價金之責
    。惟伊除收到丙○○返還之14萬8,000元外，其餘價款上訴
    人迄未返還等情，爰依契約解除回復原狀之法律關係，求為
    命上訴人返還伊158萬5,285元及加計自起訴狀繕本送達翌日
    起算法定遲延利息之判決。
二、上訴人則以：丙○○所持有之訂購合約書雖為伊所有，惟係
    丙○○向伊詐騙取得，自行與被上訴人訂約，伊從未委任丙
    ○○與被上訴人簽訂系爭合約。丙○○雖曾任職伊公司之經
    理，惟已於96年3月離職，於系爭合約簽訂時，丙○○並非
    伊之職員，無權代理伊與上訴人簽約。伊未向上訴人表示以
    代理權授與丙○○，本件之訂購合約書係定型化合約，依消
    費者保護法規定，必須給與客戶相當之審閱期，可輕易向伊
    之各分公司及銷售據點取得，而伊公司交付訂購合約書之人
    ，亦非即有代理伊公司之權限，被上訴人更非交付訂購合約
    書之相對人，不得認為伊有表示以代理權授與他人之情事。
    丙○○向被上訴人出示之伊公司名片，係丙○○自行盜印，
    丙○○所使用於取款背書之伊公司印章亦係盜刻，伊未授權
    丙○○刻用。又訂購合約書之訂購人係乙○○，非被上訴人
    ，乙○○係經其表弟介紹而聯絡丙○○，且到與伊公司無關
    之另一家公司看車，非因丙○○持有訂購合約書或持有伊之
    印章而誤信伊有授權丙○○為代理人。伊亦不知丙○○曾向
    被上訴人表示係伊之代理人，無從為反對之表示。伊與被上
    訴人間無買賣契約關係之存在，不負返還被上訴人所支付款
    項之義務。被上訴人對系爭合約不符之處未向伊聯絡查證，
    亦未到伊公司看車，知悉丙○○並非台北分公司之據點主管
    ，卻仍逕向其購車，且未按系爭合約約定採匯入指定帳戶方
    式繳款，而簽發支票交予丙○○收受，復未為支票禁止背書
    轉讓，索取發票，致丙○○得以偽造之印章將支票私自兌領
    ，被上訴人顯有重大過失，不得主張表見代理之保護等語，
    資為抗辯。
三、原審判決上訴人應給付被上訴人158萬5,285元，及自起訴狀
    繕本送達翌日即97年5月29日起至清償日止，按年息5%計算
    之利息。上訴人聲明不服，提起上訴，其於本院上訴聲明為
    ：(一)原判決廢棄。(二)被上訴人在第一審之訴及假執行之聲請
    均駁回。被上訴人於本院答辯聲明為：上訴駁回。
四、被上訴人主張其於96年11月16日經由丙○○簽訂系爭合約，
    而購買上訴人所代理之NISSAN 250A型自小客車，約定汽車
    價款為165萬元、代領牌費用及保險費共8萬3,285元，97年1
    月5日交車。其除於訂約當日交付10萬元之訂金支票外，餘
    款分二期，於96年11月20日、96年12月28日分別簽發面額50
    萬元、113萬3,285元之支票交付丙○○，均已兌現。惟其於
    上開約定之交車日期未獲交車，經其於97年1月23日定期催
    告無著後，業於同年2月19日去函上訴人表示解除契約之事
    實，已據提出系爭合約、支票、存證信函、名片、玉山銀行
    林口分行函（原審卷第11至20頁、第41至42頁、第87至88頁
    ）為證，堪信此部分事實為真正。
五、被上訴人復主張上訴人授與丙○○代理權出售汽車，兩造間
    買賣契約已成立，係以丙○○與其簽約時，曾出示擔任上訴
    人公司直銷部經理之名片；印有上訴人公司及法定代理人姓
    名並蓋有公司章之空白合約書，以及證人丙○○、丁○○及
    戊○○於警訊中之供述為據。上訴人則否認授與丙○○代理
    權。經查：
  (一)丙○○在與被上訴人接洽時，早已自上訴人公司離職，另任
    職於福特六和汽車公司之事實，為被上訴人所不爭執，自難
    認丙○○為上訴人之經理人，當然有代理上訴人之權限。而
    丙○○與被上訴人接洽時所交付之名片，未必係上訴人所印
    製而交付，且即使係真實之物品，亦應係丙○○以往任職於
    上訴人公司時所留存，無從證明丙○○確實獲有授權。至於
    丙○○向被上訴人所出示之空白合約書，雖屬真實，惟該合
    約書於丙○○出示時既屬空白，並未填載內容，更未表明授
    與代理權之意旨，自難據此即認丙○○確實已取得上訴人之
    授權。
  (二)依丙○○於所涉刑事偽造文書案件警訊中陳述：其與被上訴
    人接洽本件交易當時，已自上訴人公司離職，但幫上訴人公
    司賣車子，該合約書係向上訴人公司業務經理戊○○所領取
    者等語（偵查卷第5頁），未陳稱上訴人授權其代理與被上
    訴人訂立系爭合約。另證人即上訴人公司業務經理戊○○於
    該刑事案件警訊時證稱：當時丙○○是福特六和汽車經理，
    向伊表示要調公司之TEANA車，因同業間均有相互調車的情
    事，伊才將編號KF000109之訂購合約書交給他使用，但不知
    道他與乙○○簽訂購買NISSAN 250A型自小客車契約。丙○
    ○未繳交訂單（即訂購合約書）正本，公司於97年1月份接
    獲乙○○投訴向公司購買NISSAN 250A型自小客車，且已繳
    交全數車款，但未獲交車，才知道該訂單未繳回，經伊連繫
    丙○○後，才將該訂單拿回來，並要求丙○○將車款全數繳
    交公司，但他說車款花掉了，身上只剩現金3萬元，於是將
    現金3萬元交給伊，並開立面額20萬元支票一紙給伊，央求
    伊出面向公司協調以分期付款方式繳交車款，車子交車，但
    公司沒有同意等語（偵查卷第11、12頁）。戊○○於本院前
    審證稱：丙○○原是直營部經理，本件係第一次跟伊調車，
    表示有2個客人要買車，一個要TEANA，另一個是要買QRV，
    需要2張訂單，訂單是由另外的助理管理，伊向助理拿訂單
    ，並由伊簽收。正常的作法，客人看過訂單，確定車型之後
    ，會有我們公司的人陪同調車的人去讓客戶簽名，因為要辦
    理牌照稅資料要由我們去收回來。丙○○拿了訂單約一個禮
    拜後，伊有跟他連絡，他說客戶還在考慮，再給他一些時間
    ，後來丙○○都沒有跟伊連絡，伊也沒有再打電話給他。正
    常情形是伊陪同調車的人去把訂單拿回來，公司的人會在訂
    單上簽名，簽在業代欄，調車的人不是我們公司的人，他簽
    無效，正常情形3天的審閱期過，契約就有效，正常程序是
    業代代理公司跟客戶簽約，簽完的合約書帶回來我們會依照
    內部的程序去辦理交車。應該是伊同意丙○○幫忙拉客人，
    但是訂約還是要我們公司的人去辦理等語（本院前審卷第83
    、84頁正面）。另證人即上訴人法務課課長丁○○於警訊中
    就「丙○○於96年11月16日與被害人乙○○簽訂購買NISSAN
    250A型自小客車契約，是否有經上訴人公司同意」之問題雖
    證述「有」，惟同時證述96年10月間，丙○○向公司業務經
    理戊○○表示要調車，由李經理指示將公司訂購合約書給他
    。嗣因沒有訂車及繳交車款，所以無法交車。約於97年1月
    份公司接獲客戶乙○○投訴，稱向公司購買NISSAN 250A型
    自小客車，已繳交全數車款，才知道該訂單未繳回，經查詢
    該訂單係由戊○○交給丙○○使用，公司才知道他與客戶乙
    ○○簽訂購車契約等語（偵查卷第16、17頁）。另於本院證
    稱：伊在前開警訊時證稱「有」，是說伊知道戊○○把訂單
    交給丙○○這件事，訂購合約一定要公司的人簽才承認等語
    （本院前審卷第84頁反面、第85頁）。依上開證人所述，丙
    ○○並非上訴人公司之業務人員，其雖事先經上訴人公司人
    員之同意而取得空白合約書，但實際訂立契約既仍應由上訴
    人公司之業務人員會同而與客戶簽訂，即不得因交付空白訂
    購合約書即屬授與丙○○代理上訴人簽約之權限，丙○○至
    多僅係經上訴人業務人員同意由其介紹訂約之機會或為訂約
    之媒介而已。況且，戊○○雖同意將空白合約書交予丙○○
    ，惟其對於被上訴人究竟欲購買何種汽車？並不知悉，而不
    同車種之價格及折價空間，均有差異，何能執此即謂戊○○
    對於丙○○已有任由丙○○洽談決定合約內容，均對上訴人
    有效之概括授權？且如上訴人已事先明確授與丙○○簽訂買
    賣契約之代理權，則衡情上訴人事後即不可能對於丙○○是
    否完成訂立契約置之不問，而至被上訴人未如期取得所購汽
    車，出面追究時，始知丙○○訂約之事，自難認丙○○係上
    訴人之有權代理人。至於被上訴人所稱丙○○出示之合約書
    印有上訴人公司之字樣及法定代理人姓名，並印有上訴人公
    司之印章，且有合約書編號，僅能表彰該空白合約書所載之
    賣方為上訴人，但與出示空白合約書之人是否已取得授權，
    並無直接關聯，無從以此證明丙○○已有代理本人即上訴人
    之權限。
  (三)被上訴人另主張汽車銷售同業間有互相調車之常習，汽車公
    司均不問由何人達成銷售，因此對於取得銷售合約之代理人
    締結之汽車買賣契約，汽車公司均應負出賣人責任等語，亦
    為上訴人所否認。查汽車銷售同業間有互相調車之情事，此
    經戊○○證述在卷，惟同意調車與授與調車之人代理簽訂買
    賣契約權利，核屬兩事，且實際接洽買賣之人如非汽車銷售
    業本身所屬人員，對於該人員所訂立之契約內容將無監督管
    控之能力，如謂不論所訂契約之內容如何，汽車銷售業者均
    願承擔契約之責任，實違常理，而非可信。被上訴人主張上
    訴人同意丙○○調車，丙○○即獲得上訴人之事先授權，其
    代理訂立之系爭合約效力當然及於上訴人，尚非可採。
六、被上訴人另主張丙○○於上開時地與其訂立系爭合約時，出
    示表明其係上訴人公司直銷經理之名片，及提示上訴人制式
    已編號碼並蓋有上訴人公司章之訂購合約書，縱不能證明丙
    ○○為有權代理，亦應認為構成表見代理，上訴人應負授權
    人之責任等語，但為上訴人所否認，並以前開情詞置辯。經
    查：
  (一)按由自己之行為表示以代理權授與他人，或知他人表示為其
    代理人而不為反對之表示者，對於第三人應負授權人之責任
    。但第三人明知其無代理權或可得而知者，不在此限，民法
    第169條定有明文。查丙○○於96年11月16日與被上訴人簽
    訂系爭合約時，雖非上訴人之業務人員，亦未經上訴人授與
    代理權與被上訴人簽訂系爭合約，業如前述。惟上訴人自認
    丙○○於96年3月離職前曾任職伊公司之經理，而曾有代理
    上訴人簽訂買賣契約之權限，且上訴人公司業務經理戊○○
    於前開刑事案件警訊證稱：案發當時丙○○是福特六和汽車
    經理，向伊表示要向被上訴人調TEANA車，而且同業之間均
    有相互調車之情事，伊才將編號KF000109之訂購合約書交給
    他使用等語；於本院前審亦證稱：「丙○○原是直營部經理
    ，他跟我調車。……應該是我同意丙○○幫忙拉客人的」等
    語（見本院前審卷第83、84頁）。另丁○○於同刑事案件警
    訊時證稱：大約於96年10月左右，丙○○向公司業務經理戊
    ○○表示要調車，是由李經理指示將公司訂購合約書給他等
    語。綜觀上情，丙○○既係事先經上訴人公司業務經理戊○
    ○之同意而取得上訴人公司之訂購合約書，持向被上訴人簽
    訂契約及收取價金，該訂購合約書又原已印有上訴人公司印
    章（原審卷第12頁），顯見上訴人確實同意丙○○以自己名
    義與他人為賣車之行為。而被上訴人與丙○○交易時，丙○
    ○出具於上訴人公司上班之名片，且提出上開非完全空白之
    制式訂購合約書，對一般交易之第三人而言，當然會相信上
    訴人曾以代理權授與丙○○，自屬由自己之行為表示以代理
    權授與他人。上訴人抗辯訂購合約書於伊各分公司及銷售據
    點均可取得、審閱，交付訂購合約書非表示以代理權授與他
    人等語，尚非可採。
  (二)上訴人又抗辯系爭合約買受人應為乙○○，被上訴人非買受
    人，伊對於被上訴人亦無庸負責等語。惟乙○○乃被上訴人
    之法定代理人，系爭合約由乙○○代表被上訴人出面接洽，
    合於經驗常情。另觀諸訂購合約書之領牌人約定為被上訴人
    （原審卷第11頁），交付車款之支票均為被上訴人所開立，
    有支票可稽，益見乙○○確係代表被上訴人簽訂系爭合約，
    上訴人抗辯系爭合約買受人為乙○○，委非可採。上訴人另
    抗辯其未於訂購合約書上簽章用印，系爭合約不生效力等語
    。惟上訴人於99年4月1日言詞辯論意旨狀內自承，客戶如閱
    覽訂購合約書後願意購買，仍需由客戶簽名蓋章後交還上訴
    人蓋公司大小章，方完成契約（本院卷第72頁），可見上訴
    人公司簽章用印係在買方簽署訂購合約書後，為上訴人公司
    之內部行政作業流程，是被上訴人提出之訂購合約書自無上
    訴人公司簽署用印，尚不能以訂購合約書上無上訴人之簽署
    用印，即謂系爭合約不生效力。又買賣契約非要式行為，不
    論言詞或書據祗須意思表示合致即可成立，被上訴人既就購
    買NISSAN 250A型自小客車、價款165萬元、代領牌費用及保
    險費共8萬3,285元，與丙○○達成意思合致，買賣契約已成
    立。而上訴人交付訂購合約書予丙○○屬由自己之行為表示
    以代理權授與他人，上訴人依民法第169條規定，就系爭合
    約自須對於被上訴人負授權人之責任。
  (三)上訴人再抗辯縱認其應負出賣人之責，惟被上訴人對系爭合
    約不符之處未向伊聯絡查證，亦未到伊公司看車，知悉丙○
    ○並非台北分公司之據點主管，卻仍逕向其購車，未按系爭
    合約約定採匯入指定帳戶方式繳款，而簽發支票交予丙○○
    收受，且未為支票禁止背書轉讓，復未索取發票，致丙○○
    得以偽造之印章將支票私自兌領，被上訴人顯有重大過失，
    不得主張表見代理之保護等語。惟查丙○○於96年11月16日
    與被上訴人訂立買賣契約時，所使用之合約書為上訴人制式
    之訂購合約書正本，被上訴人因而信賴丙○○有代理上訴人
    公司締結買賣契約之資格，而簽訂系爭合約，交付車款。被
    上訴人於訂立系爭合約當時，顯非明知或可得而知丙○○無
    代理權。而上訴人於丙○○離職後，仍同意丙○○可以為上
    訴人賣車，上訴人利用非其員工之人擴大公司營業取得利益
    ，因此所生交易上可能之風險，自應由上訴人負擔，上訴人
    就丙○○本件無權代理上訴人賣車行為，依表見代理之規定
    ，仍應就系爭合約負授權人之責任。不得以被上訴人應為上
    開查證行為，如未為，即係可得而知丙○○無代理權，而依
    民法第169條但書規定，抗辯被上訴人不得主張表見代理，
    上訴人所辯委非可取。
七、上訴人依表見代理之規定，應就系爭合約負授權人之責任，
    兩造間即存在汽車買賣契約，業如前述，上訴人自負有依約
    交付汽車予被上訴人之義務。惟上訴人未如期於97年1月5日
    交車，被上訴人乃於97年1月23日以存證信函催告上訴人3日
    內交車，上訴人仍未依限交車，被上訴人再於97年2月15日
    以存證信函為解除契約之意思表示，此有存證信函可稽，復
    為上訴人所不爭執。是被上訴人於限期催告上訴人履行而不
    履行後，復以存證信函為解除買賣契約之意思表示，即與民
    法第254條之規定相合，兩造間之買賣契約業經被上訴人合
    法解除甚明。按契約解除時，當事人雙方互負回復原狀之義
    務，由他方所受領之給付物，應返還之。且受領之給付為金
    錢者，應附加自受領時起之利息償還之，此觀民法第259條
    第1、2款規定即明。系爭合約既經被上訴人合法解除，被上
    訴人依上開規定，請求上訴人返還其交付之款項158萬5,285
    元，及自起訴狀繕本送達之翌日起算之法定遲延利，於法有
    據。上訴人雖抗辯依系爭合約中「其他約定事項」之約定，
    被上訴人應將汽車款項匯入上訴人所指定之帳戶，被上訴人
    違反該約定，私自開立支票交付丙○○，其無庸就被上訴人
    之違約行為負任何賠償責任等語。然依系爭合約中付款明細
    欄記載，付款方式有現金、匯款、支票、刷卡等4種方式，
    而「其他約定事項」欄則係記載匯款銀行及其代號、帳號、
    戶名，顯見此僅係就購車人如以匯款作為付款方式時所提供
    之匯款資料。本件被上訴人係以支票作為購買汽車之付款方
    式，非以匯款方式給付車款，尚難謂被上訴人有何違約行為
    ，上訴人此部分抗辯，即難採取。又上訴人抗辯被上訴人未
    查證丙○○所持之名片真偽，亦未辨認丙○○身分，未到上
    訴人公司試車，更違反商業開票習慣未將上開3張支票記載
    禁止背書轉讓，致丙○○有挪用款項之機會，被上訴人就本
    件損害之發生與有過失，而有民法第217條之適用，應予減
    輕賠償金額等語。惟按民法第217條有關被害人與有過失之
    規定，其適用範圍固不僅及於侵權行為與債務不履行所生損
    害賠償之債，並及於其他依法律規定所生損害賠償之債，然
    亦僅限於損害賠償之債方有其適用。本件被上訴人係依民法
    第259條第1款契約解除回復原狀之規定，請求上訴人返還價
    金，非屬損害賠償之性質，自無民法第217條過失相抵規定
    之適用。上訴人抗辯應依此過失相抵原則，減少上訴人應返
    還之價金，委非可取。
八、綜上所述，被上訴人主張上訴人應負表見代理責任為可採，
    上訴人所辯均無可取。被上訴人本於契約解除回復原狀之法
    律關係，請求上訴人給付158萬5,285元，及自起訴狀繕本送
    達翌日即97年5月29日起至清償日止，按年息5%計算之利息
    ，為有理由，應予准許。是則原審判命上訴人如數給付，並
    為准免假執行之宣告，理由雖有不同，結論並無二致，仍應
    予維持。上訴意旨指摘原判決不當，求予廢棄改判，為無理
    由，應予駁回。
九、本件事證已臻明確，兩造其餘攻擊防禦方法及未經援用之證
    據，經審酌後核與判決結果不生影響，爰不一一論述，附此
    敘明。
據上論結，本件上訴為無理由。依民事訴訟法第449條第2項、第
78條，判決如主文。
中    華    民    國    99    年    5     月    31    日
                  民事第十庭
                        審判長法  官  黃豐澤
                              法  官  吳謀焰
                              法  官  林麗玲
正本係照原本作成。
如不服本判決，應於收受送達後20日內向本院提出上訴書狀，其
未表明上訴理由者，應於提出上訴後20日內向本院補提理由書狀
（均須按他造當事人之人數附繕本）上訴時應提出委任律師或具
有律師資格之人之委任狀；委任有律師資格者，另應附具律師資
格證書及釋明委任人與受任人有民事訴訟法第466條之1第1項但
書或第2項（詳附註）所定關係之釋明文書影本。
中    華    民    國    99    年    5     月    31    日
                              書記官  陶美玲
附註：
民事訴訟法第466條之1（第1項、第2項）：
對於第二審判決上訴，上訴人應委任律師為訴訟代理人。但上訴
人或其他法定代理人具有律師資格者，不在此限。
上訴人之配偶、三親等內之血親、二親等內之姻親，或上訴人為
法人、中央或地方機關時，其所屬專任人員具有律師資格並經法
院認為適當者，亦得為第三審訴訟代理人。


司法院資訊處製作；財團法人民間司法改革基金會備份。
